最高法院民事判決　　　　　　　　　　　　　　　九十三年度台上字第二一二九號
　　上　訴　人　丁 ○ ○
　　訴訟代理人　康 勝 男律師
　　被 上訴 人　庚 ○ ○
　　　　　　　　己 ○ ○︵簡.
　　共　　　同
　　訴訟代理人　紀 亙 彥律師
　　被 上訴 人　乙 ○ ○︵.
　　　　　　　　丙 ○ ○︵簡.
　　　　　　　　戊 ○ ○︵簡.
　　　　　　　　甲 ○ ○︵簡.
　　　　　　　　辛○○○︵簡賢.
右當事人間請求所有權移轉登記事件，上訴人對於中華民國九十一年十月一日台灣高
等法院第二審更審判決︵九十一年度上更(一)字第一○二號︶，提起上訴，本院判決如
下：
    主  文
原判決廢棄，發回台灣高等法院。
    理  由
本件上訴人主張：伊及訴外人簡邱蕙、邱簡牡丹、簡秀鑾、簡建源、簡玉麗、簡建宏
、李簡嬌等七人︵下稱簡邱蕙等七人︶之被繼承人簡阿露前向簡賢能︵訴訟中死亡，
由其繼承人即被上訴人己○○、乙○○、丙○○、戊○○、甲○○、辛○○○承受訴
訟︶及被上訴人庚○○之被繼承人簡阿結、簡阿俊承租坐落桃園縣大溪鎮○○段埔尾
小段一三七號田地耕作，雙方訂有溪鎮義字第九二號耕地租約︵下稱系爭耕地租約︶
。嗣簡阿露、簡阿結、簡阿俊先後亡故，伊及簡邱蕙等七人與簡賢能、庚○○於民國
八十五年八月十三日在桃園縣大溪鎮公所耕地租佃委員會成立調解，約定簡賢能、庚
○○自前開一三七號土地分割出一三七之一四號土地︵下稱系爭土地︶移轉登記與承
租人，承租人則同意終止上開耕地租約。系爭耕地租約已註銷登記，簡邱蕙等七人業
將上開補償權利讓與伊，並通知被上訴人。又上開調解所約定出租人應將系爭土地移
轉登記之承租人，即係指伊而言。爰依調解契約之約定，求為命簡賢能、庚○○分別
將系爭土地應有部分二○分之十一、二○分之九移轉登記與伊所有並交付之判決。
被上訴人則以：簡阿露繼承人中之李簡嬌並未於八十五年八月十三日調解時親自或委
託代理人到場，是項調解既未經簡阿露全體繼承人同意，應屬無效；又調解內容約定
將系爭土地移轉登記與參與調解之上訴人及簡邱蕙等人公同共有，惟系爭土地為田地
，且參與調解之承租人中僅上訴人有自耕能力，該調解內容違反修正前土地法第三十
條及修正前農業發展條例第三十條之規定，亦應無效等語，資為抗辯。
原審維持第一審所為上訴人敗訴之判決，駁回其上訴，係以：上訴人主張之事實，固
據提出租佃爭議調解成立證明書、土地登記謄本、耕地租約等件為證。惟系爭耕地租
約之承租人原為簡阿露，其死亡後，租賃權由上訴人及簡邱蕙等七人繼承而為公同共
有。而簡阿露繼承人中之李簡嬌並未於八十五年八月十三日桃園縣大溪鎮公所耕地租
佃委員會調解時到場或表示意見，業經調閱該租佃爭議案卷查明屬實，並有租佃爭議
申請書、調解程序筆錄附卷可稽，則上開租佃委員會所成立之調解，既未有全體公同
共有人之到場及同意，依民法第八百二十八條第二項及第八百三十一條規定，是項調
解應屬無效。又依上開調解成立證明書記載，簡賢能、庚○○同意將系爭土地移轉登
記與承租人，而衡諸該調解係以租賃權之終止，換取對出租人移轉系爭土地之請求權
，則該權利應為簡阿露之繼承人公同共有，或應移轉與調解成立證明書上申請人欄所
記載之丁○○、簡邱蕙、邱簡牡丹、簡秀鑾、簡建源、簡玉麗、簡建宏共有。然系爭
土地地目為田，且編定為農牧用地，而上開申請人中僅上訴人有自耕能力，依修正前
土地法第三十條及修正前農業發展條例第三十條關於農地不能移轉予無自耕能力之人
並不得移轉為共有之規定，該調解契約因給付不能而無效。上訴人主張伊已受讓簡邱
蕙等七人請求移轉登記之權利，縱屬實在，亦無法使自始無效之契約成為有效。綜上
所述，上訴人依調解契約之約定，請求簡賢能、庚○○分別將系爭土地應有部分二○
分之十一、二○分之九移轉登記與伊所有並交付，洵非正當，不應准許等詞，為其判
斷之基礎。
查公同共有物之處分及其他權利之行使，除法律或契約另有規定外，應得公同共有人
全體之同意，固為民法第八百二十八條第二項所明定。惟該項所謂之同意，非必於行
為當時為之，如事前允許或事後承認，均包含在內。系爭耕地租約之原承租人簡阿露
死亡後，租賃權由上訴人及簡邱蕙等七人因繼承而公同共有，為原審認定之事實，而
卷附租佃爭議調解成立證明書上申請人欄雖未列載李簡嬌，然上訴人主張系爭調解內
容，嗣後業經李簡嬌同意等語，李簡嬌亦證稱：調解決議我知悉同意等語︵見原審上
字卷第六六、七○頁︶，果爾，李簡嬌似已於事後同意調解內容。原審就此未加審究
，徒以李簡嬌於調解時未到場或表示意見，遽認是項調解未經簡阿露全體繼承人同意
，應屬無效，不無可議。次查上訴人主張系爭調解成立內容第一項記載出租人同意以
系爭土地補償承租人，該承租人係指伊而言等語︵見原審上字卷第五○頁︶，證人即
參與上開調解之調解委員李後同、林天賜、林有德、簡林陽亦證稱：因系爭土地只有
上訴人一人耕作，當時協調結果，被上訴人︵指簡賢能、庚○○︶同意將系爭土地給
上訴人，調解筆錄內所載承租人即指上訴人，沒有包括別人等語︵見原審上字卷第一
○二至一○四頁︶。攸關上訴人得否依上開調解內容請求被上訴人將系爭土地移轉登
記為其所有，原審恝置不論，並有疏略。上訴論旨，指摘原判決不當，求予廢棄，非
無理由。末查，上訴人原請求簡賢能移轉登記系爭土地應有部分二○分之十一，簡賢
能已於九十一年十月十三日死亡，由其繼承人己○○、乙○○、丙○○、戊○○、甲
○○、辛○○○承受訴訟，上開土地應有部分是否亦由該等繼承人繼承並辦妥繼承登
記，攸關上訴人得否逕行請求該等繼承人為移轉登記，案經發回，宜予闡明，附此敘
明。
據上論結，本件上訴為有理由。依民事訴訟法第四百七十七條第一項、第四百七十八
條第二項，判決如主文。
中　　　華　　　民　　　國　　九十三　　年　　　十　　　月　　二十一　　日
                              最高法院民事第二庭
                                  審判長法官  蕭　亨　國
                                        法官  楊　鼎　章
                                        法官  陳　淑　敏
                                        法官  陳　重　瑜
                                        法官  謝　正　勝
      右正本證明與原本無異
                                              書  記  官
中　　　華　　　民　　　國　　九十三　　年　　 十一 　　月　　　四　　　日
                                                                        Ｑ
